【裁判字號】    98,訴,1573
【裁判日期】    991109
【裁判案由】    違反臺灣地區與大陸地區人民關係條例
【裁判全文】
臺灣高雄地方法院刑事判決              98年度訴字第1573號
公  訴  人  臺灣高雄地方法院檢察署檢察官
被      告  丙○○
指定辯護人  本院公設辯護人黃秋葉
上列被告因違反臺灣地區與大陸地區人民關係條例案件，經檢察
官提起公訴（98年度偵緝字第1827號），本院判決如下：
    主  文
丙○○共同意圖營利而違反不得使大陸地區人民非法進入臺灣地
區之規定，處有期徒刑肆年，減為有期徒刑貳年，又共同犯使公
務員登載不實罪，處有期徒刑肆月，減為有期徒刑貳月，應執行
有期徒刑貳年壹月。
其餘被訴圖利媒介性交部分無罪。
    事  實
一、丙○○明知大陸地區人民非經主管機關許可，不得進入臺灣
    地區，且不得使大陸地區人民非法進入臺灣地區，為藉引進
    大陸地區成年女子非法進入臺灣地區為性交易，以抽取不詳
    成數之性交易費用，乃與姓名年籍住所不詳自稱「張先生」
    之大陸地區成年男子，共同基於使大陸地區成年女子非法進
    入臺灣地區以營利之犯意聯絡，先由「張先生」介紹，與大
    陸地區成年女子甲○○認識，於民國95年3 月14日在大陸地
    區廣西省南寧市辦理結婚，並經該市公證處於翌日核發結婚
    公證書。丙○○取得結婚公證書後，即返臺持向財團法人海
    峽交流基金會取得認證證明，其明知上開結婚為不實之事項
    ，復持上述證件及大陸地區人民進入臺灣地區保證書，向內
    政部入出境管理局（96年1 月2 日改制為內政部入出國及移
    民署）申請核准甲○○入境臺灣地區，致該管公務員於實質
    審核後，於96年2 月13日在記載不實婚姻狀況及探親事由之
    申請書上核章留存，發給「中華民國臺灣地區旅行證」，核
    准甲○○入境，使甲○○得於96年2 月16日非法入境臺灣地
    區。惟因甲○○來臺後無法承受性交易工作之壓力，丙○○
    遂另與甲○○（業經臺灣宜蘭地方法院判處有期徒刑1 月又
    15日，並於民國98年12月22日出境）共同基於明知為不實事
    項，而使公務員登載於職務上所載公文書之犯意聯絡，於96
    年3 月28日，2 人共同前往高雄市前金區戶政事務所先辦理
    結婚登記後，立即辦理離婚登記，致使該管不知情之公務員
    登載上開結婚及離婚之不實事項於職務上所掌之公文書，足
    以生損害於戶政機關對戶政管理之正確性。嗣甲○○於97年
    9 月2 日上開使公務員為結婚、離婚不實登載之犯罪未被發
    覺前，自行到臺北縣政府警察局淡水分局自首，經警循線追
    查，始悉上情。
二、案經臺北縣政府警察局淡水分局報告臺灣士林地方法院檢察
    署呈請臺灣高等法院檢察署檢察長核轉臺灣高雄地方法院檢
    察署檢察官偵查起訴。
    理  由
一、證據能力之判斷：
  (一)被告以外之人於審判外之言詞或書面陳述，除法律有規定者
    外，不得作為證據，刑事訴訟法第159 條第1 項定有明文。
    本件證人甲○○在警詢所為之陳述，為被告以外之人於審判
    外之言詞陳述，且不合同法第159 條之2 、第159 條之3 例
    外得作為證據之特別規定，被告及辯護人辯稱證人甲○○上
    開陳述無證據能力，經核尚無不合，則自不得以證人甲○○
    在警詢之陳述為被告不利之證明。
  (二)被告以外之人於偵查中向檢察官所為之陳述，除顯有不可信
    之情況者外，得為證據，刑事訴訟法第159 條之1 第2 項亦
    有明文。而檢察官於偵查中訊問被告以外之人時，可能係以
    被告或以證人身份進行訊問，倘檢察官於訊問前，已依不同
    身份所應適用之程序，分別告知刑事訴訟法第95條關於訊問
    被告應先告知之事項，或同法第180 條、第181 條、第182
    條之證人拒絕證言權，使該受訊問之被告以外之人瞭解其係
    基於何種身分應訊，得以適當行使各該當權利，不致因身分
    混淆而剝奪其權利之行使，則檢察官此種訊問方式之偵查作
    為，即難謂為於法有違。而本件證人甲○○於檢察官偵查中
    所為之陳述，係由檢察官以證人身分訊問，訊問前並已告知
    上開拒絕證言權，有筆錄及結文各1 份附卷可稽（詳偵(二)卷
    第60頁、第63頁），且查無顯不可信之情況，又被告及辯護
    人已捨棄傳喚證人甲○○進行反對詰問之權利，則自應認被
    告甲○○在檢察官偵查中所為之陳述有證據能力。
  (三)被告以外之人於審判外之言詞或書面陳述，除法律有規定者
    外，依刑事訴訟法第159 條第1 項之規定，雖不得作為證據
    ，但依同法第159 條之5 規定，經當事人於審判程序同意作
    為證據，法院審酌該言詞陳述或書面陳述作成時之情況，認
    為適當者，仍得作為證據，且如當事人、代理人或辯護人於
    法院調查證據時，知有上開不得為證據之情形，而未於言詞
    辯論終結前聲明異議者，視為有前項之同意。而本件關於證
    人乙○○在警詢中之陳述，被告及辯護人於本院行準備程序
    時，均明確表示同意作為本案之證據（詳98年度審訴字第
    3806號卷【下稱審查卷】第22頁反面），且被告及辯護人亦
    未於本院審理過程中聲明異議，本院審酌上開陳述作成時之
    情況均屬正常，且與本案相關之待證事實具有關連性，因認
    上開證據均具有證據能力。
二、事實之認定：
    訊據被告丙○○雖坦承於上開時間與甲○○於大陸地區辦理
    結婚手續，以申請甲○○進入臺灣地區，另於96年3 月28日
    ，偕同甲○○共同前往高雄市前金區戶政事務所辦理結婚登
    記及離婚登記，惟矢口否認有意圖營利而違反不得使大陸地
    區人民非法進入臺灣地區規定或使公務員登載不實之犯行，
    辯稱伊與甲○○係真結婚，僅甲○○進入臺灣地區後，2 人
    常吵架，故而協議離婚，未以假結婚方式非法使甲○○進入
    臺灣地區，未使公務員登載不實之結婚、離婚事項於所掌公
    文書云云。經查：
  (一)所承部分核與證人甲○○所證大致相符，有筆錄附卷可稽（
    詳偵(二)卷第60至61頁），且有內政部入出國及移民署函及所
    附被告及甲○○入出國日期證明書、被告及甲○○大陸地區
    結婚公證書及海基會驗證資料、甲○○申請入境相關資料、
    高雄市前金區戶政事務所函及所附該2 人結婚登記、離婚登
    記申請資料、甲○○之大陸地區人民資料管理系統查詢資料
    附卷可稽（詳偵(二)卷第8 至38頁、第40至44頁、第47至54頁
    、偵(一)卷第12至15頁），堪信為真實，則依被告所承、證人
    所證及上開證據顯示，本件被告確與甲○○於上開時間、地
    點辦理結婚後，申請甲○○進入臺灣地區，並於96年3 月28
    日，與甲○○共同前往高雄市前金區戶政事務所先後辦理結
    婚及離婚登記之事實，應可認定。
  (二)依證人甲○○於檢察官偵查時證稱略以：伊係由大陸地區成
    年男子自稱「張大哥」之人介紹認識丙○○，伊與丙○○係
    假結婚，沒有辦理宴客，純粹是因要進入臺灣地區打工才辦
    理假結婚，丙○○說到臺灣賣淫賺錢最快，介紹伊到臺灣地
    區從事賣淫工作，伊知悉進入臺灣地區係要從事賣淫工作等
    語（詳偵(二)卷第60至61頁），而依證人即甲○○與被告離婚
    後在台男友乙○○雖證稱略以：伊與甲○○於96年4 月底，
    因甲○○前往桃園市應徵工作而認識，2 人並自96年5 月間
    開始，在台北縣淡水鎮住處同居，甲○○希望返回大陸地區
    ，但苦無證件辦理，因而向警方自首等語，有筆錄附卷可稽
    （詳偵(一)卷第10至11頁），而證人甲○○因本次投案自首，
    業經臺灣宜蘭地方法院檢察署檢察官聲請簡易判決處刑，嗣
    經臺灣宜蘭地方法院以98年度簡字第378 號判決，認定其共
    同犯使公務員登載不實罪，判處有期徒刑3 月，減為有期徒
    刑1 月又15日，有簡易判決處刑書、判決書附卷可按（詳偵
    (二)卷第22至25頁），代價甚高，自無可能係為陷被告於罪而
    無中生有，況其已於本案證述前具結願負偽證刑責，有結文
    附卷可佐（詳偵(二)卷第63頁），所證自堪信為真實，依證人
    甲○○上開所證，其顯係為進入臺灣地區而與被告假結婚。
    被告雖辯稱其與甲○○係真結婚，非假結婚，惟查：
    1.被告供稱前在臺灣地區、大陸地區頻繁往來，雖與其自91
      年5 月24日起至97年12月12日止約6 年半期間，共出入境
      41次之情形大致相符，有入出境日期證明書附卷可憑（詳
      偵2 卷第9 頁），但其另供稱係從事車床工作，前往大陸
      地區修理機器，並幫朋友攜帶類如擦皮膚之藥品（詳審查
      卷第21頁反面），但依被告之勞工保險投保紀錄顯示，其
      僅自95年4 月14日起至95年5 月18日止，曾因在清顯機械
      工業有限公司服務而有投保資料，當時投保薪資為每月
      16,500元，有勞保局電子閘門查詢作業資料附卷可查（詳
      本院卷第13頁），既僅有1 個多月之勞工保險紀錄，所辯
      長期從事車床工作，已難令人無疑，況依上開工作紀錄，
      投保薪資僅約法規所定之薪資下限，足見從事者至多亦僅
      底層無需專業知識之一般作業工作，難認有從事較高技術
      性機械工作之經驗，況該投保時間已在被告開始頻繁往返
      兩岸之後，亦難認在被告開始頻繁往來於兩岸之時，即已
      有機械方面之工作經驗，則所辯往來兩岸從事機器修理工
      作，顯與前之勞保投保紀錄不符，且依經驗法則，擦拭皮
      膚之藥品不難取得，且大陸地區近年開放後，一般物資可
      輕易進入其市場，難認擦拭皮膚之藥物有缺乏之情形，是
      所辯往來兩岸攜帶擦拭藥品交易，亦與常情不符，上開所
      辯均難認為真實。
    2.被告另供稱略以：95年結婚前，因為當時工作不好找，因
      而向他人1 次借2 、3 千元當生活費用，累積共向該他人
      借8 萬元，且結婚前後在清顯機械工業有限公司工作，有
      時上班，有時不用上班，工作情形斷斷續續不穩定，離婚
      時伊身上僅有3 、4 千元等語，有筆錄附卷可稽（詳本院
      卷第112 頁、第120 頁、第122 頁），依被告上開所供，
      本次結婚前後，其工作非穩定，自己生活已有困難，需向
      他人借款，而依一般社會經驗，赴大陸地區娶妻，除需花
      費大筆交通費用，亦需額外增加往後生活開銷之理，是尚
      難認其赴大陸地區娶妻之所辯為可採。況其結婚前後在清
      顯機械工業有限公司工作之所供，與依上開勞工保險投保
      資料顯示，被告僅在95年4 月14日起至95年5 月18日止，
      即95年3 月15日本件結婚登記後短暫時間，以在該公司服
      務而申請辦理勞工保險之情不符，亦即依上開勞工保險之
      投保紀錄顯示，被告在結婚前至離婚間1 年多期間內，至
      多僅在該公司工作約1 個月，非在該公司斷斷續續工作1
      年多，則被告所辯結婚前後之工作情形，亦難認與事實相
      符，且依所辯當時之生活情形，亦難認有赴大陸地區與甲
      ○○辦理結婚之可能。
    3.被告再供稱略以：甲○○進入臺灣地區後，並未辦理宴客
      ，有筆錄附卷可稽（詳本院卷第123 頁），按結婚向被國
      人視為「終身大事」，即一生中之重大決定與儀式，為將
      終身伴侶介紹予親朋好友認識，習俗上通常均會舉辦宴客
      ，即便經濟情形不佳，可選擇以簡單自燴之形式辦理，但
      並無隱而不向親友推薦之可能，是被告上開結婚未宴客之
      所供，顯不合常理。至被告雖辯稱因當時吵得很兇，因而
      推延宴客時間云云，然本件如係交往後真結婚，95年3 月
      15日已然在大陸地區辦理結婚登記，96年2 月16日始申請
      使甲○○順利進入臺灣地區，久別勝新婚，及有情人終將
      可白頭偕老之雙重喜悅下，焉有甫來臺同居即生嚴重爭吵
      之理，況以臺灣俗諺所稱，夫妻吵架係「床頭吵，床尾合
      」，即使因不知名之原因而有意見不一之處，亦無耽擱結
      婚喜宴之理，是所辯因爭吵而推延新婚宴客，亦無可採。
    4.本件甲○○係96年2 月16日進入臺灣地區，但同年3 月28
      日，被告及甲○○即偕同辦理離婚登記，來臺時間僅41日
      （13＋28＝41），而依東方人較重視婚姻之傳統，新人結
      婚後即使遽覺與婚前想像有差距，多仍盡力協調縮小2 人
      間之差異，期使婚姻可繼續維持，是即使仍無法協調共處
      ，最終走上離婚之途，多係經過相當時間之努力而無法改
      善後，始會走上離婚之途，少有草率即於短時間內辦理離
      婚之情形，而本件依被告所供，係交往後始決定結婚，非
      依媒說之言短時間內匆促決定婚嫁，即使共處後發現有不
      合，較之媒說撮合者，婚姻當事人更應有共同解決之心，
      斷無短期間內即辦理離婚之理，而本件甲○○來臺後第41
      天即辦理離婚登記，顯與上開經驗法則不符，則被告所辯
      2 人間確有結婚真意而非假結婚，亦與上開離婚過程不合
      。又依一般常情，結婚後為表慎重，均會於短時間內辦理
      結婚登記，但被告未於結婚後立即辦理登記，反至要辦理
      離婚登記時，始同日先辦理結婚登記，嗣後緊接辦理離婚
      登記，此亦有高雄市前金區戶政事務所函及所附該被告及
      甲○○之結婚登記、離婚登記申請資料附卷可稽（詳偵(二)
      卷第40至44頁、第47至54頁），被告遲延辦理結婚登記之
      情形，亦與經驗法則不符。
    5.綜上，依證人甲○○可信之所證，被告係為引進大陸地區
      女子進入臺灣地區賣淫營利，始以假結婚之方式申請甲○
      ○進入臺灣，且依被告之入出境紀錄，雖顯示其於自91年
      5 月24日起至97年12月12日止約6 年半期間，多次出入國
      境，但依被告所供，難認其係往返兩岸間從事正當工作，
      且依被告所稱之生活情形，亦難認其當時有至大陸地區迎
      娶大陸女子之經濟能力，另所述迎娶大陸女子進入臺灣後
      未辦理宴客向親友介紹，未辦理結婚登記，短期內即辦理
      離婚之情形，在在均顯示與一般迎娶大陸新娘及正常離婚
      之經驗法則不符，從而應認所辯僅犯後卸責之詞，均無可
      採，本件確係為使甲○○來臺賣淫，被告始與甲○○辦理
      假結婚，且結婚既不實，離婚當亦非實在。
  (三)本件事證明確，被告確有事實欄所載之犯行，應堪認定。
三、論罪科刑：
  (一)按臺灣地區與大陸地區人民關係條例第79條第1 項對於違反
    同條例第15條第1 款所定不得使大陸地區人民非法進入臺灣
    地區之處罰，旨在防止大陸地區人民非法進入臺灣地區，以
    維護臺灣地區之安全與安定，處罰違反同條例第15條第1 款
    所定使大陸地區人民非法進入臺灣地區罪，凡非經合法手續
    進入者皆包含之，自不以偷渡進入為限，此有最高法院90年
    度台上字第3180號、92年度台上字第40號判決意旨可資參照
    ；是所稱「非法」，自應從實質上之合法性予以判斷，凡評
    價上違反法秩序之方法，均屬「非法」，而大陸地區人民，
    其父母、配偶或子女在臺灣地區設有戶籍者，得申請進入臺
    灣地區探親，大陸地區人民進入臺灣地區許可辦法第3 條第
    1 項第3 款亦有明文，參照行政程序法第119 條第1 款、第
    2 款規定，受益人以詐欺、脅迫或賄賂方法，使行政機關作
    成行政處分者；或對重要事項提供不正確資料或為不完全陳
    述，致使行政機關依該資料或陳述而作成行政處分者，其信
    賴不值得保護，故在大陸地區通謀虛偽結婚，以不實之結婚
    證明辦理入境手續，憑以進入臺灣地區，其所持之入境許可
    文件雖係入出境主管機關所核發，形式上為合法，但因以虛
    偽方法而取得，即不具實質上之合法性，仍屬非法進入臺灣
    地區，是使大陸地區人民以假結婚真入境之脫法方式，進入
    臺灣地區者，即該當此罪，亦有最高法院92年度台上字第40
    號判決、94年度台上字第1064號判決意旨可供參酌。
  (二)本件被告係為媒介甲○○與他人為性交以營利，是其以假結
    婚方式使甲○○進入臺灣地區之所為，主觀上有營利之意圖
    甚為明確，應論以臺灣地區與大陸地區人民關係條例第79條
    第2 項之圖利使大陸地區人民非法進入臺灣地區罪，起訴書
    認被告係犯同條例第79條第1 項之使大陸地區人民非法進入
    臺灣地區罪，尚有誤會，惟犯罪事實同一，且本院於行準備
    程序時即已諭知可能變更起訴法條，有筆錄附卷可稽（詳審
    查卷第15頁反面），自得依刑事訴訟法第300 條規定，變更
    起訴法條後逕予判決。被告與甲○○並無結婚之真意，竟偕
    同至高雄市前金區戶政事務所辦理結婚登記、離婚登記，所
    為係犯刑法第214 條之使公務員登載不實罪。被告就圖利使
    大陸地區人民非法進入臺灣地區之犯行與「張先生」間，就
    使公務員登載不實之犯行與甲○○間，分別有犯意聯絡及行
    為分擔，均應成立共同正犯。又因無法證明「張先生」就圖
    利媒介性交、使公務員登載不實文書之犯行，與被告有犯意
    聯絡及行為分擔，是尚難認被告及「張先生」就上開犯行應
    成立共同正犯，起訴書認被告及「張先生」就上開犯行應成
    立共同正犯，亦有誤解，併予敘明。被告係為辦理離婚登記
    ，因而先申請辦理結婚登記，上開申請辦理之目的相同，時
    間緊接，依一般社會觀念，應認係於同一時間而為緊接之2
    次申請，是申請就結婚為不實登記及就離婚為不實登記部分
    ，應認係以同一之行為，同時觸犯2 使公務員登載不實罪，
    為同種想像競合犯，應依刑法第55條規定，從一重之使公務
    員登載不實文書罪處斷。爰審酌被告因不思以合法及正當方
    式以營生，以假結婚真入境之方式，使大陸地區女子甲○○
    非法進入臺灣地區，除損害入出境之管理外，亦對社會治安
    造成潛在危險，申請登載不實之結婚、離婚訊息，對戶籍登
    記之正確性亦造成損壞，前無犯罪紀錄，有臺灣高等法院被
    告前案紀錄表附卷可稽（詳本院卷第129 頁），否認犯行，
    犯後態度不佳等一切情狀，量處如主文所示之刑。
  (三)被告犯罪後，中華民國九十六年罪犯減刑條例業於96年7 月
    4 日公布，並於同年7 月16日起施行，而本件被告犯罪係在
    96年4 月24日減刑基準日之前，且核所犯之罪均與該條例第
    2 條第1 項之規定相符，復無同條例第3 條限制減刑之除外
    情形，爰依該條例第2 條第1 項第3 款規定，減其上開宣告
    刑期二分之一。
四、被訴圖利媒介性交無罪部分：
    公訴意旨略以：甲○○於96年2 月16日入境至同年3 月28日
    辦理離婚期間與丙○○同住，並由被告負責接送及聯絡，媒
    介其在高雄地區接客賣淫，甲○○之賣淫所得全數均由被告
    收取，因認被告另犯刑法第231 條第1 項之媒介性交罪嫌云
    云。惟訊據被告丙○○堅決否認有媒介甲○○與他人性交之
    犯行，辯稱並未意圖使女子與他人為性交行為而媒介以營利
    等語。經查：證人甲○○於檢察官偵查時固證稱略以：伊進
    入臺灣地區係要從事賣淫工作，伊共賣淫約10次左右，都是
    丙○○聯絡及載運伊至高雄地區不詳之賓館、汽車旅館從事
    賣淫，賣淫所得由丙○○收取，辦理離婚後丙○○才拿2 萬
    元給伊，不知丙○○如何抽成，後來係因伊覺得賣淫工作太
    累，身心無法承受，所以跟丙○○說要辦理離婚等語（詳偵
    (二)卷第60至61頁），且本件被告確係準備引進大陸地區女子
    以賣淫營利業如前述，但因證人甲○○僅證稱由丙○○媒介
    與他人為性交易10次左右，但就媒介性交易之時間、地點、
    對象及其他詳細過程均無法有效說明，是無法據以調查而藉
    其他證據佐證所證述者是否真實，且因證人所證有限，檢察
    官亦無法就犯罪事實詳為記載，影響所及被告亦無法為完整
    之答辯，是本院認本件尚無法使一般人確信被告於引進甲○
    ○後，曾為圖利媒介性交之犯行而無疑，是此部分自應為被
    告無罪之諭知。
據上論斷，應依刑事訴訟法第299 條第1 項前段、第300 條、第
301 條第1 項，臺灣地區與大陸地區人民關係條例第15條第1 款
、第79條第2 項，刑法第11條、第28條、第214 條，刑法施行法
第1 條之1 ，中華民國九十六年罪犯減刑條例第2 條第1 項第3
款、第7 條，判決如主文。
本案經檢察官魏豪勇到庭執行職務。
中    華    民    國    99    年    11    月     9    日
                刑事第六庭審判長法  官  李璧君
                                法  官  曾鈴
                                法  官  鄭峻明
以上正本證明與原本無異。
如不服本判決應於收受判決後10日內向本院提出上訴書狀，並應
敘述具體理由。其未敘述上訴理由者，應於上訴期間屆滿後20日
內向本院補提理由書(均須按他造當事人之人數附繕本)「切勿逕
送上級法院」。
中    華    民    國    99    年    11    月     9     日
                                書記官  吳韻芳

附錄本案論罪科刑法條：
臺灣地區與大陸地區人民關係條例第79條
違反第15條第1 款規定者，處1 年以上7 年以下有期徒刑，得併
科新台幣1 百萬元以下罰金。
意圖營利而犯前項之罪者，處3 年以上10年以下有期徒刑，得併
科新台幣5 百萬元以下罰金。
前二項之首謀者，處5 年以上有期徒刑，得併科新台幣1 千萬元
以下罰金。
前三項之未遂犯罰之。
中華民國船舶、航空器或其他運輸工具所有人、營運人或船長、
機長、其他運輸工具駕駛人違反第15條第1 款規定者，主管機關
得處該中華民國船舶、航空器或其他運輸工具一定期間之停航，
或廢止其有關證照，並得停止或廢止該船長、機長或駕駛人之職
業證照或資格。
中華民國船舶、航空器或其他運輸工具所有人，有第1 項至第4
項之行為或因其故意、重大過失致使第三人以其船舶、航空器或
其他運輸工具從事第1 項至第4 項之行為，且該行為係以運送大
陸地區人民非法進入臺灣地區為主要目的者，主管機關得沒入該
船舶、航空器或其他運輸工具。所有人明知該船舶、航空器或其
他運輸工具得沒入，為規避沒入之裁處而取得所有權者，亦同。
前項情形，如該船舶、航空器或其他運輸工具無相關主管機關得
予沒入時，得由查獲機關沒入之。

刑法第214條
明知為不實之事項，而使公務員登載於職務上所掌之公文書，足
以生損害於公眾或他人者，處3 年以下有期徒刑、拘役或500 元
以下罰金。

司法院資訊處製作；財團法人民間司法改革基金會備份。
